臺灣士林地方法院民事判決　　　　　　 98年度重訴字第360號
原　　　告　徐金褔
訴訟代理人　莊燕雪
被　　　告　呂芳耿
被　　　告　陳靜怡
　　　　　　桂中祥
上列當事人間侵權行為損害賠償事件，經刑事庭移送（本院98年
度重附民字第14號）而來，本院於100 年2 月21日言詞辯論終結
，判決如下：
    主  文
被告應連帶給付原告新臺幣貳佰拾玖萬伍仟陸佰伍拾元及被告
呂芳耿、陳靜怡自民國九十八年三月二十四日、被告桂中祥自民
國九十九年十二月九日起，均至清償日止按週年利率百分之五計
算之利息。
原告其餘之訴駁回。
訴訟費用由被告連帶負擔。
本判決第一項於原告以新臺幣捌拾萬元為被告供擔保後，得假執
行，但被告如以新臺幣貳佰拾玖萬伍仟陸佰伍拾元為原告預供
擔保得免為假執行。
原告其餘假執行之聲請駁回。
    事  實  及  理  由
壹、程序方面：
一、按訴狀送達後，原告不得將原訴變更或追加他訴。但請求之
    基礎事實同一者、擴張或減縮應受判決事項之聲明者，不在
    此限，民事訴訟法第255 條第1 項第2 款、第3 款定有明文
    。原告起訴請求被告連帶賠償新臺幣（下同）997 萬4, 611
    元及自起訴狀繕本送達翌日起至清償日止按週年利率百分之
    五計算之利息；訴訟費用由被告連帶負擔；願供擔保請准宣
    告假執行。經刑事庭於民國98年7 月21日裁定移送被告呂芳
    耿、陳靜怡部分；原告嗣後於98年12月15日減縮訴之聲明第
    1 項為被告應連帶給付原告712 萬元4,019 元自起訴狀繕本
    送達翌日起至清償日止按年息百分之五計算之利息。於99年
    9 月21日減縮第1 項聲明為被告應連帶給付661 萬8, 039元
    及自起訴狀繕本送達翌日起至清償日止按週年利率百分之五
    計算之利息。於99年11月15日追加被告桂中祥應與被告呂芳
    耿、陳靜怡連帶給付（被告桂中祥經刑事庭移送至本院99年
    度重訴字第55號視為撤回）。原告請求基礎事實同一，且為
    訴之聲明之減縮，依法自無不可。
二、被告呂芳耿、桂中祥均經合法通知，未於言詞辯論期日到場
    ，核無民事訴訟法第386 條各款所列情形，爰依原告之聲請
    ，由其一造辯論而為判決。
貳、實體方面：
一、原告起訴主張：
    原告前於89年8 月3 日向國泰世華商業銀行股份有限公司（
    下稱國泰世華銀行）借款新臺幣（下同）500 萬元，並以臺
    北市內湖區1584建號臺北市○○區○○街71巷66號9 樓及坐
    落基地臺北市○○段○ ○段443-5 地號權利範圍140/5000、
    2 小段546-9 地號權利範圍140/5000（下稱系爭房地）設定
    抵押權，茲因原告僅繳納至91年9 月3 日之本息，因遲延繳
    付而遭國泰世華銀行於92年3 月18日查封登記系爭房地，其
    為免系爭房地為國泰世華銀行拍賣，經由廣告傳單得知被告
    呂芳耿所經營位於臺北市內湖區○○○路○ 段23號5 樓之3
    之冠德代書事務所，有代人處理銀行房貸業務，遂於93年2
    月間委託被告呂芳耿代為處理，並經被告呂芳耿告知得以將
    系爭房地所有權移轉至指定人頭名下後重新辦理貸款借新還
    舊之方式解決貸款問題。被告呂芳耿、陳靜怡共同基於使公
    務員登載不實之犯意聯絡，明知原告、被告陳靜怡間就系爭
    房地無買賣之事實，卻以原告與被告陳靜怡已於93年5 月17
    日完成買賣為由，並委託被告呂芳耿擔任代理人於93年6 月
    21日向臺北市中山地政事務所申請辦理將系爭房地所有權移
    轉登記予陳靜怡，致使該管公務員於93年6 月24日將前開不
    實之買賣事項，登載於職務上所掌之建物及土地登記簿等公
    文書上，足生損害於臺北市中山地政事務所對於地政管理暨
    登載之正確性。被告陳靜怡、呂芳耿與原告約定系爭房地所
    有權移轉登記予陳靜怡後，原告及家人仍繼續居住在系爭房
    地內並負責繳納第一商業銀行股份有限公司（下稱第一銀行
    ）貸款之本息，且應於94年9 月30日以前將系爭房地移轉所
    有權登記予原告指定之人名下。詎被告呂芳耿、陳靜怡因原
    告遲未能提供有資力之人向銀行申辦貸款並將系爭房地移轉
    登記於該人名下，竟另行起意，與有犯意聯絡之被告桂中祥
    共同基於使公務員登載不實之犯意聯絡，明知無買賣之事實
    ，卻以被告陳靜怡與被告桂中祥已於96年4 月9 日完成買賣
    為由，於96年4 月12日向臺北市中山地政事務所申請辦理移
    轉所有登記予被告桂中祥，致使該管公務員於同年4 月14日
    將前開不實事項，登載於職務上所掌之建物及土地登記簿等
    公文書上，足生損害於臺北市中山地政事務所對於地政管理
    暨登載之正確性。嗣因被告桂中祥以系爭房地設定抵押權予
    聯邦商業銀行股份有限公司（下稱聯邦銀行）貸款780 萬元
    ，原告於96年4 月間經第一銀行人員告知業已清償房貸，旋
    向臺北市中山地政事務所申請不動產謄本及異動表，始悉上
    情。因被告等侵權行為，導致原告受有繳納第一商業銀行貸
    款利息、向聯邦銀行代繳本息、代被告桂中祥償還欠華南商
    銀之現金卡債、代被告桂中祥償還向程美麗所借款、為解決
    被告桂中祥上開借款，原告向邱文祥借款之利息支出利息14
    萬2,000 元、聯邦銀行、第一銀行貸款扣除國泰世華貸款差
    額等損害，總計損害為661 萬8,039 元。並聲明：被告應連
    帶給付原告661 萬8,039 元及自起訴狀繕本送達翌日起至清
    償日止按週年利率百分之五計算之利息；願供擔保請准宣告
    假執行。
二、被告呂芳耿曾以書狀辯稱：原告以系爭房地無力繳納貸款遭
    銀行查封，伊介紹被告陳靜怡購買系爭房地，被告陳靜怡以
    680 萬元購買，給付100 萬給伊，伊代繳國泰世華銀行40萬
    元，代原告清償欠楊玉桂40萬元，餘款作為稅捐、規費等費
    用，被告陳靜怡並辦理第一銀行貸款580 萬元，清償原告積
    欠國泰世華銀行之抵押貸款、信用貸款以及原告應給付之仲
    介費用30多萬元，契稅、土地增值稅等，原告嗣後表示在94
    年7 月14日前要買回系爭房地，買回前承租系爭房地，被告
    陳靜怡同意以繳納銀行貸款利息作為租金，初期以2 萬元計
    算，若銀行利息提高則租金亦提高，但是原告之配偶、兒子
    均無法辦理銀行貸款，故被告陳靜怡委託被告呂芳耿處理將
    之出售給被告桂中祥，被告並無偽造文書侵權行為，無需賠
    償等語。並聲明：駁回原告之訴。
三、被告陳靜怡辯稱：
    伊確實以680 萬元向原告購買系爭房地，100 萬元交給被告
    呂芳耿，其餘580 萬元為貸款，原告向伊繼續承租系爭房地
    ，並以繳納貸款利息作為房屋租金，伊曾經繳納貸款利息1
    萬9,000 元，足以證明伊確實為系爭房地之真正所有權人，
    自有權處分系爭房地，原告未依約於94年9 月30日前買回系
    爭房地，又不搬走，伊授權呂芳耿處分系爭房地，何來侵權
    行為。伊僅清償第一銀行之貸款及取回最初交付給呂芳耿之
    100 萬元，未獲得任何利潤，原告為刑事共同犯罪人，不得
    主張損害，伊亦是被害人，與被告呂芳耿、桂中祥無任何關
    係，被告桂中祥之債務與伊為何要負責。並聲明：原告之訴
    駁回，如受不利益判決願供擔保免為假執行。
四、被告桂中祥未到庭陳述亦未提出任何書狀陳述。
五、本院得心證理由：
(一)、被告三人應負侵權行為連帶損害賠償責任：
  1.按「因故意或過失，不法侵害他人之權利者，負損害賠償責
    任。故意以背於善良風俗之方法，加損害於他人者亦同。違
    反保護他人之法律，致生損害於他人者，負賠償責任。但能
    證明其行為無過失者，不在此限。」「數人共同不法侵害他
    人之權利者，連帶負損害賠償責任」民法第184 條、第185
    條第1 項分別定有明文。
  2.被告呂芳耿、陳靜怡否認有侵權行為云云。經查：
  (1)原告因遲延繳付而遭國泰世華銀行查封登記，原告為免系爭
    房地遭國泰世華銀行拍賣，經由廣告傳單找到被告呂芳耿代
    為處理，經由被告呂芳耿之建議認原告債信不佳，須將系爭
    房地所有權移轉至指定人頭名下後重新辦理高額貸款以借新
    還舊之方式以解決原告之債務問題，且為使原告可繼續使用
    ，乃議定原告先與被告呂芳耿所覓得之人頭簽訂假的租賃契
    約，再由原告替人頭繳納系爭房地向銀行重新辦理之房屋貸
    款，待日後再由原告向人頭買回系爭房地，業據原告提出協
    議書、房屋租賃契約為證。被告陳靜怡於刑事案件中辯稱曾
    前往系爭房地一次云云，然被告陳靜怡供述關於系爭房地之
    格局、現況、停車位、管理費及有無地下室等情，均與現狀
    有所不符，亦有原告於刑事庭當庭繪製之現場圖在卷可按，
    則被告陳靜怡倘係真要購買系爭房地，何以就系爭房地之坐
    落位置、格局、現況、有無停車位、管理費收取及有無地下
    室等情皆不瞭解，如此又如何能議定確實之買賣價金？被告
    陳靜怡與原告於93年5 月15日所簽立之租賃契約書上載每月
    租金2 萬元，惟依原告提出繳納貸款之利息金額或遠低或遠
    高於2 萬元，衡情，被告陳靜怡與原告若有真實租賃關係存
    在，被告陳靜怡何以願意原告僅繳納低於租金可收取之金額
    ，若非系爭房地確為原告所有，僅登記於被告陳靜怡名下，
    原告又何需替被告陳靜怡負擔如此龐大之房貸支出，且甚至
    被告陳靜怡出賣給被告桂中祥後，仍由原告繼續繳納房屋貸
    款本息。
  (2)再者，被告陳靜怡向第一銀行申請房貸580 萬元時，竟由原
    告之妻子莊燕雪、弟弟徐金益擔任連帶保證人，此觀之第一
    銀行97年5 月23日以一內湖字第73號函檢送之消費者貸款申
    請書可見一斑（偵字第3433號卷第48頁至第49頁），若非原
    告擔憂被告陳靜怡日後未依約返還系爭房地而拒絕繳納貸款
    ，甫由自己家人擔任連帶保證人，否則衡情被告陳靜怡應會
    以自己家人、親友擔任連帶保證人。
  (3)被告陳靜怡辯稱：向原告購買系爭房地之價金係680 萬元，
    100 萬元交付給被告呂芳耿，有呂芳耿於93年2 月2 日出具
    之收據佐證云云，然第一銀行亦於98年6 月23日以一內湖字
    第00087 號函覆該行係於93年8 月19日貸款580 萬元予被告
    陳靜怡乙節，對照原告提出93年8 月20日收到陳靜怡40萬元
    支票，可證被告陳靜怡係於第一銀行核貸580 萬元後，再於
    93 年8月20日交付40萬元支票作為楊玉桂債務清償之款項，
    另交付60萬元現金予被告呂芳耿以清償原告積欠國泰世華銀
    行其他欠款（信用卡卡債15萬元、信用貸款28萬元）與規費
    ，此觀偵卷及刑事判決甚明。被告陳靜怡非於買賣成立後過
    戶前即已交付100 萬元予被告呂芳耿乙情至明，是被告呂芳
    耿、陳靜怡辯稱有實際買賣交易，並交付100 萬元，均非真
    實。
  (4)被告呂芳耿、陳靜怡犯行，均經本院98年度易字第210 號判
    決有罪，被告呂芳耿、陳靜怡提出上訴後，經臺灣高等法院
    上易字第2467號判決駁回上訴確定。
  3.被告桂中祥於刑事案件中坦承確實無資力購買房屋，是被告
    呂芳耿找伊去當人頭，過戶費用均由被告呂芳耿支付，並拿
    取佣金10餘萬元，貸款金額均為被告呂芳耿、陳靜怡取走等
    情，被告桂中祥經本院98年度易緝字第87號判決判刑確定，
    此經本院調閱上開刑事卷宗確認無誤。
  4.被告三人確實共同侵害原告之權利，致原告受有損害，應負
    連帶損害賠償責任。
(二)、原告所受損害為若干？
  1.第一銀行之貸款利息：
    原告因無法清償積欠國泰世華銀行貸款，遂經由被告呂芳耿
    介紹以系爭房地移轉至特定人頭重新貸款之借新償舊方式解
    決貸款問題，被告呂芳耿找尋被告陳靜怡，原告、被告陳靜
    怡間並無買賣系爭房地之真意，竟辦理買賣移轉登記，向臺
    北市中山地政事務所申請辦理將系爭房地所有權移轉登記予
    被告陳靜怡，致使該管公務員於93年6 月24日將前開不實之
    買賣事項，登載於職務上所掌之建物及土地等情，原告就上
    開始公務員登載不實犯行，實屬共犯，經本院刑事確定判決
    認定屬實。原告同意上開方式解決原國泰世華貸款問題，並
    同意負擔第一銀行之貸款，有原告提出之協議書可參（附民
    卷第8 頁）可參，是以被告陳靜怡名義向第一銀行貸款580
    萬元之本金、利息即約定由原告負責繳納，原告於訴訟中改
    稱被告應連帶賠償伊所繳納之第一銀行之貸款利息，核屬無
    據。
  2.聯邦銀行之貸款利息：
    被告呂芳耿、陳靜怡、桂中祥共同基於使公務員登載不實之
    犯意聯絡，明知無買賣之事實，卻以被告陳靜怡與被告桂中
    祥已於96年4 月9 日完成買賣為由，於96年4 月12日向臺北
    市中山地政事務所申請辦理移轉所有登記予被告桂中祥，致
    使該管公務員於同年4 月14日將前開不實事項，登載於職務
    上所掌之建物及土地登記簿等公文書上，足生損害於臺北市
    中山地政事務所對於地政管理暨登載之正確性。嗣因被告桂
    中祥以系爭房地設定抵押權予聯邦銀行，並借貸780 萬元，
    之後原告並繳納貸款利息89萬4,288 元，有原告提出之匯款
    通知單等為證（本院卷一第66頁至第68頁）。被告呂芳耿、
    陳靜怡明知系爭房地為原告所有，與被告桂中祥間並無買賣
    真意，竟基於使公務員登載不實之犯意，辦理移轉登記，並
    以被告桂中祥名義以系爭房地向聯邦銀行貸款780 萬元，聯
    邦銀行於96年4 月16日撥款，清償第一銀行之貸款580 萬元
    ，是原告本應繳納第一銀行之貸款利息，是原告所受損害為
    貸款差額及利息差額，經本院向第一銀行函查，如計算至98
    年4 月29日還清聯邦銀行貸款為止，原告本應繳納第一銀行
    貸款利息為49萬8,638 元，是原告得請求利息差額為39萬5,
    650 元，計算式：894,288 －498,638 ＝395,60 。
  3.貸款差額：
    原告同意被告呂芳耿、陳靜怡以將系爭房地所有權移轉至指
    定人頭名下後重新辦理高額貸款以借新還舊之方式以解決系
    爭房地遭查封拍賣之問題，並同意負擔第一銀行之本金、貸
    款，業如前述，是原告同意被告呂芳耿、陳靜怡以上開方式
    向第一銀行貸款，貸款金額除清償原告積欠國泰世華銀行之
    貸款外，並清償原告積欠楊玉桂之40萬元，及清償原告其餘
    積欠國泰世華銀行款項及規費，並同意給付被告2 人佣金，
    是原告對被告呂芳耿二人向第一銀行貸款本金部分，同意以
    上開方式處理，難謂有任何損害。又被告呂芳耿、陳靜怡將
    系爭房地以買賣方式登記給被告桂中祥，以被告桂中祥名義
    以系爭房地向聯邦銀行貸款780 萬元，並清償陳靜怡名下第
    一銀行之貸款，此觀偵卷第35頁至第46頁及刑事判決甚明，
    是其中貸款差額200 萬元為被告3 人取走，確為原告所受之
    損害。
  4.原告代被告桂中祥清償卡債、向程美麗借款、為清償借款所
    支付之利息：
    按損害賠償之債，以有損害之發生及有責任原因之事實，並
    二者之間，有相當因果關係為成立要件。故原告所主張損害
    賠償之債，如不合於此項成立要件者，即難謂有損害賠償請
    求權存在。且所謂相當因果關係，係指依經驗法則，綜合行
    為當時所存在之一切事實，為客觀之事後審查，認為在一般
    情形下，有此環境、有此行為之同一條件，均可發生同一之
    結果者，則該條件即為發生結果之相當條件，行為與結果即
    有相當之困果關係。反之，若在一般情形上，有此同一條件
    存在，而依客觀之審查，認為不必皆發生此結果者，則該條
    件與結果並不相當，不過為偶然之事實而已，其行為與結果
    間即無相當因果關係，不能僅以行為人就其行為有故意過失
    ，即認該行為與損害間有相當因果關係，最高法院98 年 度
    台上字第673 號判決要旨可參。至於原告為被告桂中祥清償
    華南商業商業銀行信用卡卡債7 萬120 元、向程美麗借款80
    萬元、以及原告向第三人借貸所支付之利息14萬2,000 元，
    原告自承係擔心其所有系爭房地遭被告桂中祥之債權人查封
    拍賣，因此為被告桂中祥清償債務，此與本件侵權行為之發
    生並無相當因果關係存在，原告請求即屬無據。
  5.原告復主張被告應賠償系爭房地價值等情，然原告與被告陳
    靜怡間、被告陳靜怡與桂中祥間之買賣均為通謀虛偽意思表
    示，依民法第87條規定而為無效，且被告桂中祥出具授權書
    授權原告處分系爭房地，原告業已出售清償聯邦銀行債務，
    是其主張因被告等移轉登記行為另受有系爭房地價值損害，
    自無可採。
六、原告依侵權行為法律關係請求被告連帶給付239 萬5,650 元
    （2,000,000 ＋395,650 ＝2,395,650 ）及自起訴狀繕本送
    達翌日即被告呂芳耿、陳靜怡自98年3 月24日起、被告桂中
    祥自99年12月9 日起，均至清償日止按週年利率百分之五計
    算之利息，為有理由。原告逾此範圍請求，即屬無據，應予
    駁回。
七、原告、被告陳靜怡均陳明願供擔保，聲請宣告假執行或免為
    假執行，經核原告勝訴部分，酌定相當之擔保金額併予准許
    ；至原告敗訴部分，其假執行之聲請即失所附麗，應予駁回
    。
八、本件事證已臻明確，兩造其餘主張、陳述及所提證據，經審
    酌均與本院前揭判斷不生影響，爰不一一詳予論述，附此敘
    明。
九、據上論結，原告之訴為一部有理由，一部無理由。依民事訴
    訟法第385 條第1 項、第85條第2 項、第390 條第2 項、第
    392 條第2 項，判決如主文。
中    華    民    國   100    年    3     月    7     日
                  民事第二庭  法  官  絲鈺雲
以上正本證明與原本無異。
如對本判決上訴，應於判決送達後20日內向本院提出上訴狀；若
委任律師提起上訴者，應一併繳納上訴審裁判費，否則本院得不
命補正逕行駁回上訴。
中    華    民    國   100    年    3     月    8     日
                              書記官  林玫熹